【裁判字號】    88,易,2725
【裁判日期】    890628
【裁判案由】    詐欺
【裁判全文】
臺灣板橋地方法院刑事判決                        八十八年度易字第二七二五號
    公  訴  人  臺灣板橋地方法院檢察署檢察官
    被      告  丁○○
                甲○○
                丙○○
    共      同
    選任辯護人  龐麟昭
右列被告等因詐欺案件，經檢察官提起公訴（八十八年度偵緝字第十三號），本院判
決如左：
    主  文
丁○○、甲○○、丙○○均無罪。
    理  由
一、公訴意旨略以：被告丁○○（原名彭瑞彰，於民國八十五年六月二十九日核准改
    名）係被告丙○○（原名彭昭云，於八十五年五月二十八日核准改名）之父，被
    告甲○○與丙○○係男女朋友，三人原共同開設援山布業有限公司（以下稱援山
    公司），明知渠三人已陷於無償債能力之嚴重狀態，於八十四年七月間，因得知
    乙○○及戊○○經營之當鋪因重利案件被查獲，二人因此涉重利犯行遭臺灣臺北
    地方法院檢察署提起公訴，並由臺灣臺北地方法院刑事庭審理中，竟共同意圖為
    自己不法之所有，並基於概括之犯意，自八十四年七月間至八十四年九月間止，
    在臺北市○○○路之戊○○住處及位於臺北縣三峽鎮之援山公司工廠內，對戊○○、乙○○表示：有親戚在臺北地院擔任庭長，可代為關說上開重利案件，請戊○○及乙○○先借款予伊，一個月內一定會還款，使戊○○及乙○○陷於錯誤，
    認丁○○、丙○○及甲○○會代為關說案件而同意借款予彼三人，陸續匯款或交
    付現金共交付新臺幣（下同）八、九十萬元予丁○○、丙○○及甲○○。丁○○
    、丙○○及甲○○為取信乙○○及戊○○並交付援山公司為發票人之支票數紙，
    然上開支票屆期提示均遭退票，丁○○、丙○○及甲○○即避不見面，而乙○○
    、戊○○上開案件均分別遭判處有期徒刑四月，至此乙○○及戊○○始悉受騙，
    因認被告三人均涉犯刑法第三百三十九條第一項之詐欺取財罪嫌等語。
二、按犯罪事實應依証據認定之，無証據不得推定其犯罪事實，刑事訴訟法第一百五
    十四條定有明文。復按告訴人之指訴，係以使被告受刑事訴追為目的，是其陳述
    是否與事實相符，仍應調查其他證據以資審認，又按刑法第三百三十九條第一項
    詐欺罪之成立，以意圖為自己或第三人不法所有，以詐術使人將本人或第三人之
    物交付為要件。所謂以詐術使人交付，必須被詐欺人因其詐術而陷於錯誤，若其
    所用方法，不能認為詐術，亦不致使人陷於錯誤，即不構成該罪，最高法院分別
    著有五十二年度臺上字第一三００號及四十六年度臺上字第二六０號判例甚明。
    是以債務人於債之關係成立後，如有債務不履行之情形，在一般社會經驗上可能
    之原因甚多，縱令出於惡意而有遲延給付或不為給付之情事，苟無足以証明其債
    之關係發生時自始故意藉此從事財產犯罪之積極証據，根據刑事訴訟法第一百五
    十四條之規定，仍不得僅以債信違反之客觀事態，推定債務人自始有詐欺取財之
    犯意。本件公訴人認被告三人均涉犯有刑法第三百三十九條第一項之詐欺取財罪
    嫌，無非係因告訴人乙○○指訴甚詳，核與證人戊○○證述之情節相符，並以卷
    附十五紙支票及退票理由單影本等物資為論據。惟訊據被告丁○○、甲○○及丙○○均供承援山公司登記之負責人為甲○○，實際負責人係丁○○，及有向告訴
    人借款之情事屬實在卷，惟皆堅決否認有右開被訴之詐欺犯行，均辯稱：沒有向
    告訴人說可以幫他關說案子等語，被告丁○○另辯稱：伊在八十四年六月八日向
    乙○○及戊○○借款二十萬元，第二次六月十七日又借四十萬元，陸續借到九月
    六日，共欠告訴人八十餘萬元，向告訴人借錢是在他發生重利案件之前等語。
三、經查：
  (一)援山公司設於臺北縣板橋市○○○街八八巷二五號三樓，登記之董事係甲○○，
    被告丁○○則係登記股東之一，有前臺灣省政府建設廳八十七年六月二十二日八
    七建三管字第四七四八五二號函所附之設立登記事項卡影本乙份在卷可按。又告
    訴人乙○○於檢察官初次偵訊中即指訴：伊於八十四年七月被調查站移送重利罪
    ，在臺北地院審理中，伊女友戊○○認識被告等三人，他們有金錢往來，八十四
    年八月份，他們三人打電話到臺北市○○○路伊女友家，表示有親戚在臺北地院
    當庭長，可以幫伊關說，要伊先借錢給他們，一個月內會清償，伊因為有案件在
    法院非常焦慮，就向親戚借錢，從八十四年七月至同年九月，共借給他們九十一
    萬五千元，他們則交付卷附之十五紙支票給伊，惟屆期提示全部退票，（被告所
    交付之支票曾否兌現？）八十四年八月份曾有兌現過，金額約三十萬元，（共借
    多少錢？）一百二十幾萬元云云（見八十七年度偵字第一一五五六號偵查卷第三
    四頁背面、第三五頁正面），又於檢察官八十八年一月十二日偵訊時指稱：（被
    告於何時借款？）八十四年六月間，在伊被訴重利案之前即借款，（被告借款有
    無還過？）沒有云云（見八十八年度偵緝字第十三號第七八頁背面、第七九頁背
    面），故告訴人乙○○對於被告三人向其借款之時間、金額及曾否兌現清償部分
    借款等事項，其前後指訴已有不一。另被告丁○○於八十一年十一月十三日經列
    為拒絕往來戶，另截至八十八年八月二十日止，被告甲○○及丙○○並無存款不
    足退票資料，至於以甲○○為負責人之援山公司，則於八十四年九月二十九日經
    列為拒絕往來戶處分在案等情，有臺北市票據交換所八十八年八月二十七日北
    票字第六七一五號函暨檢附之退票明細表乙份在卷可稽，是以被告三人於公訴意
    旨所指訴之八十四年七月間借款時，是否確已達陷於無償債能力之嚴重狀態，並
    非無疑，公訴人逕憑被告等人於支票退票後，即行搬遷公司避不見面，推論被告
    三人已無資力以支付，自有未足。
  (二)又查告訴人乙○○及證人戊○○二人前因重利罪嫌案件，於八十四年七月六日經
    法務部調查局臺北市調查處查獲，經臺灣臺北地方法院檢察署檢察官於同年月十
    一日提起公訴，案經臺灣高等法院於八十六年四月二十三日，以八十五年度上訴
    字第五四五七號判決撤銷第一審判決，判認戊○○、乙○○共同乘他人急迫貸以
    金錢，而取得與原本顯不相當之重利為常業罪，各處有期徒刑四月，嗣經最高法
    院於八十六年七月十八日以八十六年度臺上字第四三八０號判決駁回上訴而確定
    在案，業經本院調取上開卷宗核閱屬實，並有前揭刑事判決二份在卷可佐，故告
    訴人與證人二人既自八十四年三月間某日起，共同於證人戊○○位於臺北市○○○路○段一七七號六樓之四住處，招徠急需借款之不特定人，經營金錢貸放款業
    務，並收取顯與原本不相當之重利為常業乙節，業經上開確定刑事判決所肯認，
    足徵告訴人與證人間實有一致之利害關係，且該重利案中復一併查扣有援山公司
    所簽發如附表所示之二紙支票，再斟酌告訴人於八十八年十一月五日具狀陳明，
    於其重利案件被起訴後，曾電話拜託被告三人開庭時，能為伊作證以明其清白等
    情，有該日之告訴狀乙份在卷可參，故於告訴人乙○○及證人戊○○被訴重利罪
    案件中，其二人之立場洽與被告三人相衝突，據此本件若未能謹慎檢視告訴人之
    指訴及證人戊○○之證述，應不足以認定被告三人果有公訴意旨所指訴之詐欺犯
    行，合先敘明。
  (三)被告丁○○等三人均不否認與告訴人乙○○間，確有借貸之債權債務關係存在，
    故本件被告三人應否負刑法之詐欺取財罪責，端視渠等有無向告訴人佯稱有親戚
    在臺北地院擔任庭長，可代為關說告訴人重利案件之行為而定。訊據告訴人乙○○於本院調查時係指稱：調查局移送臺北地檢署後，丁○○是第一次打電話向伊
    說，隔十天後伊去他們公司，又向伊說了一次，內容是有親戚在當庭長沒問題，
    甲○○與丙○○在這期間，也有到臺北市○○○路戊○○家，談到相同內容之事
    ，戊○○有看到三次，她每次都在云云（見八十八年八月十三日訊問筆錄），又
    於嗣後調查時供陳：第一次是丁○○在八十四年檢察官起訴後，約八月份，第二
    次是甲○○、丙○○到和平東路戊○○住處，第三次是丁○○在（援山公司）工
    廠說的，第二次與第一次相隔不超過五天，第三次與第一次相隔約半個月云云（
    見八十八年十月二十日訊問筆錄）。另據證人戊○○於檢察官八十七年六月二十
    三日訊問時到庭證稱：於八十四年七、八月間，丁○○打電話到伊和平東路住處
    ，告訴伊有親戚在臺北地院當庭長，可以擺平這條重利罪，彭昭云也到伊家裡，
    告訴伊他父親有親戚在臺北地院當庭長，可以擺平重利官司，伊也到過他公司，
    丁○○也親口說先借錢給他公司週轉，他會幫忙擺平官司云云（見八十七年度偵
    字第一一五五六號偵查卷第六十六頁背面）。又於八十八年一月二十一日偵訊中
    陳稱：（被告三人何時起向妳借款？）八十四年六月底開始，當時還未被查獲重
    利案，至七月伊被查獲重利案，他們給的支票被扣，伊去找他們要回支票，他們
    就告訴伊有親戚在高院當庭長可幫忙關說，叫伊繼續借錢供週轉，乙○○因聽信
    被告所言，才去南部向親戚借錢借給他們云云（見八十八年度偵緝字第十三號偵
    查卷第一００頁背面）。復於本院八十八年八月十三日庭訊時供陳：時間是八十
    四年七、八月間，他們三人都有講過，伊與乙○○到援山公司時，是丁○○講的
    ，後來甲○○、丙○○也有在和平東路時講同樣的內容，是丁○○先在公司講有
    親戚在臺北當庭長，可以幫伊關說云云；再於八十八年十一月三日庭訊時陳稱：
    於八十四年七月中旬，七月二十日左右，丁○○在三峽援山公司工廠講的，這是
    第一次，旋即改稱這是第二次，第一次是七月中旬在伊和平東路住處，是丙○○
    、甲○○講的云云（均見各該日訊問筆錄）。故綜上告訴人乙○○之指訴及證人
    戊○○之證述，被告三人究於何時詐稱有親戚在臺北地院擔任庭長可代為關說重
    利案件，又第一次係在被告丁○○打電話時，或被告甲○○與丙○○前往證人戊○○住處，抑或由證人戊○○去找被告等人時，渠等供述之時間及次序前後不一
    ，甚至連所指訴可代為關說案件被告三人之親戚，亦有於臺北地方法院及臺灣高
    等法院擔任庭長之紛歧，是以告訴人乙○○之指訴已非無瑕疵可言，而公訴意旨
    謂告訴人乙○○之指訴核與證人戊○○供述之情節相符乙節，自有未洽。
  (四)綜右所述，被告丁○○、甲○○及丙○○三人與告訴人乙○○間確有借貸之債權
    債務關係無疑，惟證人戊○○與告訴人利害與共，已難謂無偏頗之虞，且渠等二
    人之供述互核不符之處，已如前述，則告訴人所稱因受被告三人詐稱有親戚在臺
    北地院擔任庭長可以關說案件，致陷於錯誤而借款之指訴非無瑕疵，至於被告等
    人所簽發卷附用以清償借款之十五紙支票，然本件既無足以証明被告三人自始即
    有故意藉此從事財產犯罪之積極証據，仍不得僅以事後無法兌現支票之違反債信
    狀態，推定渠等自始有詐欺取財之犯意，本件純屬被告三人與告訴人乙○○間因
    借貸關係所生之民事糾葛，宜循民事途徑解決。此外復查無其他積極證據堪認被
    告三人有何施用詐術之情事，被告三人堅詞否認犯行，尚非無據而堪予採信，揆
    諸首開法條及判例之說明，被告丁○○、甲○○及丙○○之行為，實難謂與刑法
    詐欺取財罪之構成要件相當，故本案不能證明被告三人犯罪，自應由本院均為無
    罪之諭知。
據上論斷，應依刑事訴訟法第三百零一條第一項，判決如主文。
本案經檢察官朱帥俊到庭執行職務
中      華      民      國      八十九    年      六    月    二十八    日
                                臺灣板橋地方法院刑事第三庭
                                      法  官    陳志揚
右正本證明與原本無異。
如不服本判決，應於判決送達後十日內向本院提出上訴狀 (應附繕本) ，上訴於
臺灣高等法院。
                                      書記官    陳慶樹
中      華      民      國      八十九      年    七    月  十一    日
附表：
┌──┬─────┬──────┬─────┬────┬────────┐
│編號│支票號碼  │票 載 金 額 │票載發票日│發 票 人│付    款    人  │
├──┼─────┼──────┼─────┼────┼────────┤
│一  │CA0000000 │五萬元      │84.07.13  │援山公司│富邦銀行土城分行│
├──┼─────┼──────┼─────┼────┼────────┤
│二  │CA0000000 │五萬元      │84.07.13  │同右    │同右            │
└──┴─────┴──────┴─────┴────┴────────┘


司法院資訊處製作；財團法人民間司法改革基金會備份。
